最高法院刑事判決　　　　　　九十六年度台上字第一一七四號
上　訴　人　台灣高等法院高雄分院檢察署檢察官
上　訴　人
即　被　告　甲　○
選任辯護人　陳裕文律師
　　　　　　侯勝昌律師
上列上訴人等因被告違反毒品危害防制條例案件，不服台灣高等
法院高雄分院中華民國九十五年十二月一日第二審更審判決（九
十五年度上更(一)字第三二五號，起訴案號：台灣高雄地方法院檢
察署九十四年度偵字第二０八三二、二八三二八號），提起上訴
，本院判決如下：
    主  文
原判決撤銷，發回台灣高等法院高雄分院。
    理  由
原判決認定上訴人即被告甲○（下稱被告）有如原判決事實欄所
示之犯行，因而撤銷第一審之科刑判決，改判仍論處被告共同運
輸第一級毒品罪刑（處有期徒刑十二年六月，褫奪公權五年）；
固非無見。
惟查：（一）除刑事訴訟法有特別規定外，已受請求之事項未予
判決，或未受請求之事項予以判決者，其判決當然為違背法令，
刑事訴訟法第三百七十九條第十二款定有明文。審理事實之法院
，對於案內一切證據，除認為不必要者外，均應詳為調查，然後
基於調查所得之心證，以為判斷事實之基礎，如有應行調查之證
據未經依法調查，或證據雖已調查而其內容尚未明瞭者，即與未
經調查無異，如遽行判決，即屬刑事訴訟法第三百七十九條第十
款所稱之當然違背法令。原判決事實認定：「甲○與其子林明哲
及王金寶、王金蘭姊妹共同基於將第一級毒品海洛因由大陸地區
私運、運輸入台之犯意聯絡，先由林明哲出面以事成後每人酬勞
新台幣（下同）十五萬元之代價委請王金蘭、王金寶姊妹二人，
替渠等夾帶海洛因入境，王金蘭姊妹二人應允後，收受林明哲交
付之六十萬元，先於民國九十四年九月五日，搭機由高雄小港國
際機場出境，自澳門轉進中國大陸珠海地區，將該六十萬元現金
交予姓名年籍不詳綽號『阿坤』之成年男子，由『阿坤』在珠海
地區購買海洛因。而甲○亦於九十四年九月六日攜帶六十萬元現
金，搭機自高雄小港國際機場出境至澳門，於翌日（七日）進入
大陸珠海地區，亦將六十萬元現金交予『阿坤』購買海洛因，同
時與王金蘭、王金寶二人在珠海之某飯店會合。『阿坤』嗣於九
十四年九月十二日凌晨二時許，將三包塊狀海洛因（含甲○部分
）交給王金蘭、王金寶。王金蘭、王金寶遂將海洛因搗碎成較細
之粉末後，分由王金蘭、王金寶藏放於身上，甲○則自搗碎後之
海洛因粉末中取出如原判決附表編號一之海洛因（淨重二一．二
六公克），盛裝成一包，欲先帶回台灣當樣本供不詳姓名之人先
試用。嗣甲○於九十四年九月十二日十五時二十分許，將該包毒
品海洛因夾藏在所穿戴之左小腿護膝內，搭乘長榮航空BR-822號
班機抵高雄小港國際機場私運、運輸入境時，在機場為據報前往
查緝之員警會同海關人員當場查獲，並扣得原判決附表編號一之
海洛因及護膝一個。另王金蘭及王金寶二人則於翌日（十三日）
十五時五十分許，將原判決附表編號二（淨重六七三．八八公克
）、編號三（五一０．一二公克）之海洛因綑綁並藏置在渠二人
之下腹部及填裝在二人所穿著之胸罩內，由桃園中正國際機場私
運、運輸入境時，亦遭查獲，並當場在王金蘭姊妹二人身上扣得
原判決附表編號二、編號三之海洛因」等情；惟依檢察官起訴書
所載，「阿坤」交付王金蘭者，為被告與王金蘭及王金寶二人付
款購買之海洛因共二大塊，而王金蘭及王金寶二人所攜帶運輸返
台如原判決附表編號二、編號三之海洛因，其中約五六八公克，
係林明哲之友人邱義成寄放，並請林明哲轉託王金蘭及王金寶二
人一併帶回之毒品；原判決對檢察官就被告部分未經起訴之林明
哲另受邱義成委託運輸回台之海洛因約五六八公克部分犯行，併
予審判，未說明何以得併予審理之理由，難謂無判決不備理由之
違誤。又依卷內資料，證人即共犯林明哲證稱：「邱義成買一塊
（海洛因）；邱義成拜託我拿毒品回來，我才過去（大陸）；邱
義成要的那一塊，是邱義成的聯絡人拿給王金蘭的」等語（分見
上訴字卷第五四頁、第五八頁）；證人王金蘭證稱：「阿坤拿二
份給我，一份是邱義成那邊的人拿給我的，共三份。阿坤拿給我
時，表示其中一份給林立泰的，一份為被告（即甲○）的」等語
（見上訴卷第六二頁）；如果無訛，則王金蘭在大陸受「阿坤」
交付之海洛因三塊，是否僅其中兩塊係被告與王金蘭及王金寶所
購買，而其餘一塊係林明哲另受邱義成所託而一併私運回台？即
非無疑。此與被告就邱義成託運部分與林明哲、王金蘭及王金寶
三人間是否有犯意之聯絡而應負共同正犯罪責至有關係，原審未
詳加審認，遽為判決，亦有調查職責未盡之違誤。（二）刑事訴
訟法第一百五十九條之二規定：被告以外之人於檢察事務官、司
法警察官或司法警察調查中所為之陳述，與審判中不符時，其先
前審判外之陳述具有較可信之特別情況，且為證明犯罪事實存否
所必要者，得為證據。其所謂「被告以外之人於檢察事務官、司
法警察官或司法警察調查中所為之陳述，與審判中不符時」，係
指被告以外之人於審判中，以證人身分依法定程序，到場具結陳
述，並接受被告之詰問，而其陳述與先前在檢察事務官、司法警
察官或司法警察調查中所為之陳述不符時而言。又此對上述審判
外之陳述所設「具有較可信之特別情況」之條件，係屬證據能力
之規定，非屬證明力之問題，故法院應依審判中及審判外各陳述
外部附隨之環境或條件等情況，比較前後之陳述，客觀的加以觀
察，並於判決理由內詳述其採用先前不一致之陳述的心證理由，
始為適法。原判決理由說明：「證人王金寶在警詢中所為陳述，
因與審判中不符，本院審酌其在警詢中所為陳述，並無受不當取
供情形存在，而係出於自由意思，為其所陳明，而有特別可信之
情況，復為證明被告本件犯罪存否所必要，依刑事訴訟法第一百
五十九條之二規定，自得為證據」等語（見原判決正本第三頁）
；僅以其警詢中之陳述出於自由意志，而未就該陳述是否具有較
可信之特別情況，詳加說明，判決自有理由不備之違誤。（三）
毒品危害防制條例第十九條第一項規定：犯第四條至第九條、第
十二條、第十三條或第十四條第一項、第二項之罪者，其供犯罪
所用或因犯罪所得之財物，均沒收之，如全部或一部不能沒收時
，追徵其價額或以其財產抵償之，此係採義務沒收主義，是凡供
運輸毒品所用或因犯罪所得之財物，均應宣告沒收，不能沒收時
，追徵其價額或以其財產抵償之，法院無審酌之餘地。又關於沒
收之諭知，於共犯中之任何一人，均屬從刑，基於共同犯罪行為
，應由共犯各負全部責任之理論，凡必須沒收之物，於共犯之判
決均應為沒收之諭知。原判決認定被告與林明哲及王金寶、王金
蘭姊妹共同基於運輸第一級毒品海洛因入境之犯意聯絡，而由被
告以護膝一個攜帶原判決附表編號一之海洛因私運入境，而於九
十四年九月十二日十五時二十分許，在高雄小港國際機場為警查
獲，並扣得原判決附表編號一海洛因及護膝一個。另王金蘭及王
金寶二人則於翌日（十三日）十五時五十分許，將原判決附表編
號二、編號三之海洛因綑綁並藏置在渠二人之下腹部及填裝在二
人所穿著之胸罩內，由桃園中正國際機場私運、運輸入境時，亦
遭查獲，並當場在王金蘭姊妹二人身上扣得原判決附表編號二、
編號三之海洛因等情；如果屬實，王金蘭及王金寶二人藏置毒品
海洛因之束腹及運輸毒品所用之胸罩，似為渠等供犯罪所用之物
，且依卷內資料，該束腹已經扣案（見偵字第二０八三二號卷第
二九頁），則該等王金蘭或王金寶二人所有之工具，是否應依上
開規定宣告沒收？原判決僅就扣案之毒品及被告供犯罪所用之護
膝一個宣告沒收，就束腹及胸罩既未沒收，復未說明不予沒收之
理由，有理由不備之違誤。（四）刑法第五十九條犯罪情狀顯可
憫恕，認科最低度刑仍嫌過重者，得酌量減輕其刑之規定，固為
法院得自由裁量之事項，然並非漫無限制，必須犯罪另有特殊之
原因與環境，在客觀上足以引起一般同情，認為即予宣告法定最
低度刑，猶嫌過重者，始有其適用；是為此項裁量減輕時，必須
就被告全部犯罪情狀予以審酌在客觀上是否足以引起社會上一般
人之同情而可憫恕之情形，並於判決理由內詳加說明，始為適法
。本件原判決於理由欄說明：「甲○所犯運輸第一級毒品罪之法
定本刑為死刑或無期徒刑，惟念其年歲已高（二十年七月二日生
），本次因一時失慮，誤蹈法網，所運送如附表編號一、二、三
之海洛因總淨重雖高達一公斤以上，惟純質淨重則不及三００公
克，且於搭機返國時，甫於通關入境時即遭查獲，海洛因尚未流
入市面，對社會之危害性已即時獲阻，犯罪情狀在客觀上可引起
一般人同情，尚可憫恕，倘科以法定最輕本刑之無期徒刑，猶嫌
情輕法重，爰依刑法第五十九條之規定，酌量減輕其刑」等語；
惟被告年歲已高、因一時失慮而犯案、所運送毒品純度不高及因
外力關係，甫入境通關即遭查獲等情，是否屬刑法第五十七條規
定之量刑基準？上開情節如何能謂其犯罪情狀在客觀上足以引起
社會上一般人之同情而可憫恕？原判決未深入審酌說明，遽謂其
情狀堪予憫恕，尚屬違誤。以上或為上訴意旨所指摘，或為本院
得依職權調查之事項，應認原判決仍有撤銷發回更審之原因。又
被告款前住中國大陸購毒，又於私運入境時，先帶少量樣品
，欲供不詳姓名者吸用，其是否有意圖營利而販入之情形？於更
審時應注意及之。
據上論結，應依刑事訴訟法第三百九十七條、第四百零一條，判
決如主文。
中　　華　　民　　國　九十六　年　　三　　月　　八　　日
                      最高法院刑事第十一庭
                          審判長法官  林　永　茂
                                法官  洪　文　章
                                法官  蘇　振　堂
                                法官  蕭　仰　歸
                                法官  何　菁　莪
      本件正本證明與原本無異
                                      書  記  官
中　　華　　民　　國　九十六　年　　三　　月　 十二 　日
                                                      Ｅ
